【裁判字號】    98,交聲,2055
【裁判日期】    980722
【裁判案由】    聲明異議
【裁判全文】
臺灣臺中地方法院交通事件裁定        98年度交聲字第2054號
                                    98年度交聲字第2055號
原處分機關  交通部公路總局臺中區監理所臺中市監理站
異  議  人
即受處分人  甲○○
上列受處分人因違反道路交通管理處罰條例案件，對於交通部公
路總局臺中區監理所臺中市監理站民國九十八年六月九日所為之
裁決（裁監稽違字第裁六一－ＧＥ0000000、六一－ＧＥ
0000000號裁決書），聲明異議，本院裁定如下：
    主  文
原處分均撤銷。
甲○○不罰。
    理  由
一、原處分機關略以：異議人即受處分人甲○○（下稱受處分人
    ）駕駛車牌號碼ＫＶＵ－五八七號重型機車於民國九十七年
    九月二十六日十九時三十七分許，行經臺中市○○路與民權
    路口處，因「未依二段式左轉」及「違反處罰條例之行為，
    拒絕停車接受稽查而逃逸」之違規，為臺中市警察局第一分
    局西區派出所員警以中市警交字第ＧＥ0000000、Ｇ
    Ｅ0000000號舉發違反道路交通管理事件通知單逕行
    舉發並以寄存送達方式送達於受處分人。嗣受處分人於逾到
    案日期後提起申訴，經原舉發機關函覆違規屬實，原處分機
    關遂於九十八年六月九日以裁監稽違字第裁六一－ＧＥ00
    00000、六一－ＧＥ0000000號裁決書，依道路
    交通管理處罰條例第四十八條第一項第二款、第六十條第一
    項之規定，分別裁處受處分人罰鍰新臺幣一千八百元、六千
    元，於法並無不合等語。
二、受處分人聲明異議意旨略以：按「送達不能依前二條規定為
    之者，得將文書寄存送達地之地方自治或警察機關，並作送
    達通知書兩份，一份黏貼於應受送達人住居所、事務所、營
    業所或其就業處所門首，另一份交由鄰居轉交或置於該送達
    處所信箱或其他適當位置，以為送達。前項情形，由郵務機
    關為送達者，得將文書寄存於送達地之郵政機關。寄存機關
    自收受寄存文書之日起，應保存三個月。」行政程序法第七
    十四條雖定有明文，惟查「民事訴訟法第一百三十八條所規
    定之寄存送達，限於不能依同法第一百三十六條及第一百三
    十七條規定行送達者，始得為之，設其送達之處所，雖原為
    應受送達人之住居所、事務所或營業所，即非應為送達之處
    所，自不得於該原處所為寄存送達。又依第一百三十八條之
    規定為寄存送達，除須將應送達之文書寄存送達地之自治或
    警察機關外，並須製作送達通知書，記明寄存文書之處所，
    黏貼於應受送達人住居所、事務所或營業所門首，俾應受送
    達人知悉寄存之事實，前往領取，二者缺一均不能謂為合法
    之送達。」最高法院著有六十四年台抗字第四八一號判例可
    資遵循。上開判例雖係對於民事訴訟法所為之闡述，然就行
    政程序法之規定，亦應同為適用。查受處分人從未接獲本案
    二張罰單，亦未接獲郵政機關所為之招領通知，並不知道有
    本案二張罰單之事實。若臺中市監理站仍主張本案二張罰單
    處分已有合法送達，即應由臺中市監理站對「已作送達通知
    書兩份，一份黏貼於應受送達人住居所、事務所、營業所或
    其就業處所門首，另一份交由鄰居轉交或置於該送達處所信
    箱或其他適當位置」之事實負責舉證，如無法證明，本案尚
    難稱業已合法送達。又依本案製單之值勤員警描述：「駕駛
    人為男性、戴半罩式黑色安全帽、身穿淺藍色長袖外套」云
    云，然受處分人為女性，且ＫＶＵ－五八七號機車，均由受
    處分人個人使用，從未借予他人騎乘，故依警員所描述之情
    狀，該機車應非受處分人所有之機車，亦非受處分人所騎乘
    。綜上所述，受處分人並無舉發機關稱違規駕駛等行為，爰
    依法聲明異議請求撤銷原處分云云。
三、按處理違反道路交通管理事件，有關文書送達之規定，依行
    政程序法之規定，違反道路交通管理事件統一裁罰標準及處
    理細則第五條亦分別定有明文。復按處理違反道路交通管理
    事件，有關文書送達之程式，依行政程序法之規定；送達，
    於應受送達人之住居所、事務所或營業所為之；於應送達處
    所不獲會晤應受送達人時，得將文書付與有辨別事理能力之
    同居人、受僱人或應送達處所之接收郵件人員。應受送達人
    或其同居人、受僱人、接收郵件人員無正當理由拒絕收領文
    書時，得將文書留置於應送達處所，以為送達；又送達不能
    依前二條規定為之者，得將文書寄存送達地之地方自治或警
    察機關，並作送達通知書兩份，一份黏貼於應受送達人住居
    所、事務所、營業所或其就業處所門首，另一份交由鄰居轉
    交或置於該送達處所信箱或其他適當位置，以為送達。關於
    寄存送達者，得將文書寄存於送達地之郵政機關。寄存機關
    自收受寄存文書之日起，應保存三個月；違反道路交通管理
    事件統一裁罰基準及處理細則第五條、行政程序法第七十二
    條第一項前段、第七十三條第一項、第三項及第七十四條分
    別定有明文。
四、又法院受理有關交通事件，準用刑事訴訟法之規定；其處理
    辦法，由司法院會同行政院定之，道路交通管理處罰條例第
    八十九條定有明文；又聲明異議案件之處理，除準用刑事訴
    訟法有關規定外，依道路交通案件處理辦法之規定處理之、
    受處分人對於地方法院所為之裁定有不服者得為抗告、抗告
    程序除準用刑事訴訟法有關規定外，並準用前章之規定，道
    路交通案件處理辦法第四條第一項、第二十五條第一項、第
    二十六條亦分別有所明定。上開條例給予當事人申辯及提出
    證據之機會，符合正當法律程序，與憲法第十六條保障人民
    訴訟權之意旨並無抵觸，亦經司法院大法官著有解釋可參（
    司法院釋字第四一八號）。再按被告未經審判證明有罪確定
    前，推定為無罪。犯罪事實應依證據認定之，無證據不得認
    定犯罪事實。又不能證明被告犯罪或其行為不罰者，應諭知
    無罪之判決，刑事訴訟法第一百五十四條、第三百零一條第
    一項，分別定有明文。又按認定不利於被告之事實，須依積
    極證據，苟積極證據不足為不利於被告事實之認定時，即應
    為有利於被告之認定，更不必有何有利之證據；且事實之認
    定，應憑證據，如未能發現相當證據，或證據不足以證明，
    自不能以推測或擬制之方法，以為裁判基礎；而認定犯罪事
    實所憑證據，雖不以直接證據為限，間接證據亦包括在內；
    然而無論直接或間接證據，其為訴訟上之證明，須於通常一
    般之人均不致有所懷疑，而得確信其為真實之程度者，始得
    據為有罪之認定，若其關於被告是否犯罪之證明未能達此程
    度，而有合理性懷疑之存在，致使無從形成有罪之確信，根
    據「罪證有疑，利於被告」之證據法則，即不得遽為不利被
    告之認定，亦分別有最高法院三十年上字第八一六號、四十
    年臺上字第八六號、七十六年臺上字第四九八六號判例可資
    參照。由上開規定可知，法院就違反道路交通管理處罰條例
    之案件，對於據以認定行為人違規之事實及證據，仍應依積
    極證據認定之，不得僅憑警察機關員警逕行開立之舉發違反
    道路交通管理事件通知單及主管機關違反道路交通管理事件
    裁決書，即推定受處分人有道路交通違規之事實。而警察機
    關員警就交通違規之舉發（填載舉發道路交通管理事件通知
    書），除在維護交通秩序公共利益外，尚涉及員警之個人績
    效，其與受舉發人係處於利害關係人對立之地位，交通違規
    舉發警員之舉發，既係以使受舉發人受交通違規裁罰為目的
    ，且係利害關係人，是其所為之舉發是否與事實相符，仍應
    調查其他證據以資審認，如仍存有合理之懷疑，而無法達於
    確信受處分人有違反道路交通事管理處罰條例之事實時，應
    依刑事訴訟法上「罪疑唯輕」、「有疑唯利於被告」之原則
    ，就有疑問之部分，應作對於受處分人有利之認定，臺灣高
    等法院臺中分院九十七年度交抗字第一二五九號裁定意旨參
    照。
五、再按「汽車駕駛人之行為有下列情形之一，當場不能或不宜
    攔截製單舉發者，得逕行舉發：一、闖紅燈或平交道。二、
    搶越行人穿越道。三、在道路收費停車處所停車，不依規定
    繳費。四、不服指揮稽查而逃逸，或聞消防車、救護車、警
    備車、工程救險車之警號不立即避讓。五、違規停車或搶越
    行人穿越道，經各級學校交通服務隊現場導護人員簽證檢舉
    。六、行經設有收費站、地磅之道路，不依規定停車繳費或
    過磅。七、經以科學儀器取得證據資料證明其行為違規。」
    ；「前項第七款之科學儀器應採固定式，並定期於網站公布
    其設置地點。但汽車駕駛人之行為屬下列情形之一者，不在
    此限：一、蛇行、危險方式駕車或二輛以上之汽車競駛或競
    技。二、行駛路肩。三、違規超車。四、違規停車而駕駛人
    不在場。五、未依規定行駛車道。六、未依規定變換車道。
    七、未保持安全距離。八、跨越禁止變換車道線或槽化線。
    九、行車速度超過規定之最高速限或低於規定之最低速限。
    十、汽車駕駛人或乘客未依規定繫安全帶。十一、汽車駕駛
    人或附載座人未依規定戴安全帽。」道路交通管理處罰條例
    第七條之二第一項、第二項分別定有明文。該條立法意旨係
    立法者對於第一項第一至六款所定特定之道路違規行為，因
    考量其發生往往係在瞬間，或係由交通警察執行勤務時恰巧
    目睹，事實上不便立刻以攝影、錄影器材取證之情形所在多
    有，且該等違規事實由人之感官即可充分判定，非必以科學
    儀器始能偵測得知；至如超速或酒醉駕車等人之感官不當然
    即可判定之違規行為，或其他非屬上開列舉範圍內之違規行
    為，乃規定於同條第一項第七款需科學儀器採證始能逕行舉
    發，以保障舉發行為之正確性及憑信性。是以如非道路交通
    管理處罰條例第七條之二第一項第一至六款所列舉之情形，
    又無同條項第七款所列以科學儀器取得之證據資料，因無從
    推定員警之舉發為真正，即不得逕行舉發之，臺灣高等法院
    臺中分院九十七年度交抗字第一一四二號裁定意旨足資參照
    。又行為人有道路交通管理處罰條例之情形者，應填製舉發
    違反道路交通管理事件通知單（以下簡稱舉發通知單），並
    於被通知人欄予以勾記，其通知聯依下列規定辦理：（四）
    逕行舉發者，應按以查明之資料填註車牌號碼、車輛種類、
    車主姓名及地址，並於通知單上方空白處加註逕行舉發之文
    字後，由舉發機關送達被通知人。違反道路交通管理事件統
    一裁罰基準及處理細則第十一條第一項第四款亦訂有明文。
六、經查：
（一）本件受處分人為警舉發製開前揭中市警交字第ＧＥ000
      0000、ＧＥ0000000號舉發違反道路交通管理
      事件通知單（下稱舉發通知單）時之戶籍地址係設於臺中
      市○區○○路二段一○○巷一四之一號，且於送達本件舉
      發通知單時亦未變更上址，為受處分人所不爭執，則本件
      原舉發機關將上開舉發通知單交由郵務機關於九十七年十
      月六日以掛號送達上址，因未獲會晤本人，且亦無受領文
      書之同居人、受雇人或應送達處所接收郵件人員，經郵遞
      人員於將該二紙舉發通知書寄存於臺中雙十路郵局，並製
      作送達通知書二份，一份黏貼於應受送達人住居所、一份
      置於該受送達處所信箱或其他位置，以為送達等情，有臺
      中市警察局第一分局九十八年五月四日中分一交字第○九
      八○○一三九○七號函覆之臺中市警察局交通隊送達證書
      影本二紙等在卷可稽，依首揭行政程序法第七十二條第一
      項、第七十四條第一項及第二項規定，應認本件舉發通知
      單已合法送達於受處分人，受處分人因故未能收受舉發通
      知單，並非送達有誤，合先敘明。
（二）本件受處分人所有之車牌號碼ＫＶＵ－五八七號重型機車
      於九十七年九月二十六日十九時三十七分許，在臺中市○
      ○路、民權路口處，因「未依二段式左轉」及「違反處罰
      條例之行為，拒絕停車接受稽查而逃逸」之違規，為臺中
      市警察局第一分局西區派出所員警逕行舉發之事實，固有
      前開舉發通知單二紙及交通部公路總局臺中區監理所臺中
      市監理站裁監稽違字第裁六一－ＧＥ0000000、六
      一－ＧＥ0000000號裁決書、臺中市警察局第九十
      八年五月十八日中市警交字第○九八○○三五○一三號函
      各一紙在卷可稽。惟查：
    1.本件受處分人遭舉發之二項違規事由，其中「不依標誌、
      標線號誌指示（即機車未二段式左轉）」部分，並非上開
      道路交通管理處罰條例第七條之二第一項第一款至第六款
      所列舉之得對汽車所有人逕行舉發處罰之事由，亦無同條
      項第七款其違規行為經以科學儀器取得證據資料之情形（
      原處分機關九十八年五月二十一日中監中字第○九八○○
      ○四二二五號函文中雖有「含採證相片」之記載，惟經本
      院詢問結果，本件並無採證相片，該函文中「含採證相片
      」之文字係屬誤載，有本院電話紀錄表附卷可參，併此敘
      明），是原舉發機關就此部分直接對機車所有人即受處分
      人逕行製單舉發，其舉發程序於法即有未合。
    2.至於受處分人遭舉發其有「拒絕停車接受稽查而逃逸」之
      違規情形，經受處分人堅詞否認，辯稱：依本案製單之值
      勤員警描述：「駕駛人為男性、戴半罩式黑色安全帽、身
      穿淺藍色長袖外套」云云，然伊為女性，且ＫＶＵ－五八
      七號機車，均由伊個人使用，從未借予他人騎乘，故依警
      員所描述之情狀，該機車應非伊所有之機車，亦非伊所騎
      乘等語。而依臺中市警察局九十八年五月十八日中交警交
      字第○九八○○三五○一三號函覆稱：「二、經執勤員警
      略以：…（駕駛人為男性）…」，再本件僅以警察機關員
      警逕行開立之舉發通知單及前開函文回覆為據，並無任何
      採證照片或其它證據佐證，舉發員警所見是否屬實，即非
      無疑。再本件舉發違反道路交通管理事件，係為「逕行舉
      發」，揆諸上開規定之目的，在於「逕行舉發」非如「當
      場舉發」得當場攔截違規行為人製單舉發，而確定真正應
      歸責之行為人，是以舉發交通違規行為之執勤員警採取「
      逕行舉發」時，為避免發生錯誤，不僅須於舉發單上記明
      違規車輛牌照號碼，尚須載明該違規車輛之車型、外觀等
      其他可資辨明之資料，並於返回派出所處查明車籍資料與
      上開記載是否相符等確認無誤後，再填註車輛種類、車主
      姓名及地址，送達被舉發人，該舉發行為始為適法。前開
      函文內雖有「駕駛人為男性、戴半罩式黑色安全帽、身穿
      淺藍色長袖外套」之記載，然在執勤員警舉發當時於舉發
      通知單上僅載明「逕行舉發」等文字外，並未記明「車型
      」、「車輛顏色」等可資辨明之資料，是以本件執勤員警
      之「逕行舉發」，是否並無瑕疵，且得特定、確認該違規
      車輛無誤，並非無疑。且考量本件違規事實之路段其交通
      流量繁忙，行進中車輛不依標誌標線號誌指示之時間非長
      ，且違規車輛夾雜混行於車陣之中辨識誠屬不易，或因光
      線、角度等客觀情況，本件亦不無執勤員警於逕行舉發當
      時有誤視、誤判或誤記之可能。再參酌一般取締交通違規
      之警員，每日所為取締違規之件數往往不只一件；衡情，
      執勤交通員警在發生日期距離遙遠，且每日復需取締大量
      交通違規事件之情況下，對於本件在前開函文所為之表示
      即難認係單純憑事情發生時之記憶所為之陳述甚明。又因
      人之記憶、認知事物過程往往並不精確，錯誤亦在所難免
      ，本院自難僅憑該舉發發通知單及前開函文內警員之表示
      即得明確認定受處分人上述違規情節均確實存在。則受處
      分人是否有於上開時地經警攔停而不予理會逃逸之違規，
      容有合理之懷疑存在。是本院依據全卷證據資料，查無其
      他積極證據如相片、錄影資料等（原處分機關九十八年五
      月二十一日中監中字第○九八○○○四二二五號函文中雖
      有「含採證相片」之記載，惟係屬誤載，已如前述）可資
      證明受處分人有上開違規行為，本諸罪疑惟輕之法則，自
      應為有利於受處分人之認定。
七、綜上所述，原舉發機關就「不依標誌、標線號誌指示」之違
    規部分直接對受處分人逕行製單舉發，其舉發程序於法已有
    未合；而認受處分人有「拒絕停車接受稽查而加速逃逸」之
    違規情形，依證據資料，亦難認原舉發機關所為舉發確屬有
    據，本案既尚乏證據證明受處分人即為本件違規事實所應受
    處罰之對象，本諸罪疑惟輕之法則，自應為有利於受處分人
    之認定，原處分機關未予詳查，遽予裁罰，尚有未洽，受處
    分人聲明異議意旨，指摘原處分不當，為有理由，原處分撤
    銷應予撤銷，並由本院另為不罰之諭知，以資適法。
八、據上論斷，應依道路交通管理處罰條例第八十七條第二項，
    道路交通案件處理辦法第二十條規定，裁定如主文。
中    華    民    國    98    年    7     月    22    日
                     交通法庭    法  官  林慶郎
上正本證明與原本無異。
如不服本裁定，應於收受送達後5日內向本院提出抗告狀。（應
附繕本）
                                 書記官  黃士益
中    華    民    國    98    年    7     月    22    日


司法院資訊處製作；財團法人民間司法改革基金會備份。
